臺灣高等法院刑事判決
110年度侵上更一字第10號
上  訴  人  
即  被  告  0000-000000A  
選任辯護人  古乾樹律師
上列上訴人即被告因家暴妨害性自主等案件，不服臺灣新北地方
法院107年度侵訴字第17號，中華民國108年8月28日第一審判決
（起訴案號：臺灣新北地方檢察署106年度偵字第12836號），提
起上訴，判決後經最高法院發回更審，本院判決如下：
    主  文
原判決關於對未滿十四歲之女子犯強制性交罪及其定應執行刑部
分均撤銷。
0000-000000A對於未滿十四歲之女子為性交，處有期徒刑肆年貳
月。
其他上訴駁回。
上開撤銷改判部分所處之刑與上訴駁回部分所處之刑，應執行有
期徒刑陸年拾月。
    事  實
一、0000-000000A（真實姓名年籍資料詳卷），與0000-000000B
    （真實姓名年籍資料詳卷，下稱A母）為男女朋友，0000-00
    0000（民國00年0月生，真實姓名年籍資料詳卷，下稱甲 ）
    則為A母之女。
　㈠緣甲 於99年9月間起至100年8月間止之某日，與其胞姐0000-
    000000C（真實姓名年籍資料詳卷，下稱B女）利用A母上班
    時間，前往0000-000000A位在新北市00區00路居處（地址詳
    卷）玩耍，詎0000-000000A明知甲 於斯時僅為8、9歲之幼
    童，屬7歲以上未滿14歲之女子，對性事之概念未臻健全，
    並無成熟之同意或拒絕為猥褻行為之性自主判斷能力，竟為
    逞一己性慾，心生歹念，基於對未滿14歲之女子為強制猥褻
    之犯意，利用前開與甲 、B女獨處之機會，向甲 、B女提議
    玩撲克牌遊戲，且遊戲輸的人要脫衣服，後甲 因玩輸遊戲
    而褪去身上所有衣物連同內衣褲，0000-000000A即違反甲 
    之意願，徒手撥開甲 陰部，觀看甲 陰道內部，而以此違反
    甲 意願之方式，對甲 為猥褻行為得逞。
　㈡103年9月間至104年8月間，0000-000000A與甲 同住於新北市
    00區00路租屋處（地址詳卷），2人間為家庭暴力防治法第3
    條第2款所定之家庭成員關係。詎其明知甲 於斯時為12、13
    歲之女子而未滿14歲，竟基於對未滿14歲之女子為性交行為
    之犯意，於前揭期間（甲 就讀國中一年級）之某日，利用
    與甲 獨處之機會，先要求甲 自行在床上躺下，並褪去甲 
    衣物後，以陰莖插入甲 陰道之方式，於不違反甲 意願之情
    形下，與甲 為性交行為1次。
二、案經新北市政府警察局婦幼警察隊移送臺灣新北地方檢察署
    檢察官偵查起訴。
    理  由
壹、程序事項
    按被告以外之人於審判外之陳述，雖不符刑事訴訟法第159
    條之1至159條之4之規定，而經當事人於審判程序同意做為
    證據，法院審酌該言詞陳述或書面陳述做成時之情況，認為
    適當者，亦得為證據；又當事人、代理人或辯護人於法院調
    查證據時，知有刑事訴訟法第159條第1項不得為證據之情形
    ，而未於言詞辯論終結前聲明異議者，視為有前項之同意，
    刑事訴訟法第159條之5定有明文。經查，檢察官、被告0000
    -000000A（下稱被告）、辯護人於本院審判程序時均未對證
    據能力有所爭執（本院卷第129至136頁），供述證據部分視
    為同意作為證據，本院審酌各該證據做成或取得時狀況，並
    無顯不可信或違法取得等情況，且經本院依法踐行證據調查
    程序並認為適當，而有證據能力；其餘資以認定本案犯罪事
    實之非供述證據，亦查無違反法定程序取得之情形，依刑事
    訴訟法第158條之4之反面解釋，亦有證據能力。
貳、實體事項
一、認定犯罪事實所憑之證據及理由
    訊據被告就事實欄一㈡所示與未滿14歲之女子性交之事實，
    於本院前審及本院審理中均坦承不諱（本院108年度侵上訴
    字第316號卷〈下稱本院前審卷〉第85、143頁、本院卷第137
    頁）；至如事實欄一㈠部分之事實則坦承與A母原為男女朋友
    ，大致知悉甲 之年齡，99年9月至100年8月間某日，甲 、B
    女到其居所玩耍，有玩撲克牌遊戲，甲 因玩輸遊戲而褪去
    身上衣物，被告有徒手撥開甲 陰部，觀看甲 陰道內部，而
    有對甲 為猥褻行為得逞，並於本院前審及本院審理時均供
    述坦承有對未滿14歲之女子為猥褻行為等情（本院前審卷第
    85、143頁、本院卷第137頁），惟矢口否認有何違反甲 之
    意願，辯稱：我沒有對甲 使用強制力，不是強制行為云云
    。被告之選任辯護人則以：被告是否違反甲 意願而為猥褻
    ，在於甲 未成年有無同意能力，事實上不一定是言語上同
    意，也可能肢體上互動表現出來。刑法第227條之規定，就
    是要保護沒有同意能力的未成年人，如果對未成年人為猥褻
    行為一律不適用該法條，則此條文將形同具文。且依所有卷
    證所顯示，並沒有任何證據可以證明案發時被告有施以任何
    強制手段，在罪疑惟輕原則下，應對被告為有利認定。又A
    母在警詢明確陳述其於私下有問甲 有無猥褻之事，甲 亦說
    無此事，而是社工一直追問，給甲 壓力，甲 不耐煩才說有
    此事，本件猥褻案應適用刑法第227條第2項之罪責才是正當
    評價等語為被告置辯。然查：
  ㈠被告分別於事實欄一㈠、㈡所示時間、地點，與當時均未滿十
    四歲之甲 為猥褻及性交行為之事實，業據被告供承在卷，
    核與證人即被害人甲 、B女於偵查中之證述（偵卷第11至19
    、59至62頁）；證人即甲 國中老師0000-000000D（姓名詳
    卷）於偵訊（偵卷第75至76頁）、國中老師謝○芬、學校社
    工林○瑄（姓名詳卷）於原審審理之證述情節大致相符（原
    審卷二第12至14、17至22頁），並有甲 繪製之現場圖、衛
    生福利部雙和醫院受理疑似性侵害事件驗傷診斷證明書、甲
     國小及國中之學籍資料暨輔導紀錄表、內政部警政署刑事
    警察局測謊鑑定書等附卷可稽（偵卷第31、33、103至118頁
    ；不公開偵卷第39至43、45至51、53至63、85至87頁），是
    前揭事實首堪認定。
  ㈡按刑法第16章妨害性自主罪章於88年4月21日修正公布，依舊
    法第221條第2項移至第227條之修正理由觀之，足見刑法第2
    27條第1項之對於未滿14歲之男女為性交罪，係以「行為人
    與未滿14歲之男女『合意』為性交」為構成要件，倘與未滿14
    歲之男女非合意而為性交者，自不得論以該項之罪。刑法第
    227條第1項之對於未滿14歲之男女為性交罪，既須行為人與
    未滿14歲之男女有性交之「合意」，則必須該未滿14歲之男
    女有意思能力，且經其同意與行為人為性交者，始足當之。
    至意思能力之有無，本應就個案審查以判定其行為是否有效
    ，始符實際。刑法第221條所稱之「其他違反其（被害人）
    意願之方法」，參諸最高法院97年度第5次刑事庭會議決議
    之意旨，應係指該條所列舉之強暴、脅迫、恐嚇、催眠術以
    外，其他一切違反被害人意願之方法，妨害被害人之意思自
    由者而言。於被害人未滿14歲之情形，參照聯合國「兒童權
    利公約」第19條第1項規定之意旨，以及「公民與政治權利
    國際公約」第24條第1項、「經濟社會文化權利國際公約」
    第10條第3項及上開二公約施行法第2條等規定，自應由保護
    該未滿14歲之被害人角度解釋「違反被害人意願之方法」之
    意涵，不必拘泥於行為人必須有實行具體之違反被害人意願
    之方法行為。綜上，倘行為人與7歲以上未滿14歲之男女係
    合意而為性交，固應論以刑法第227條第1項之對於未滿14歲
    之男女為性交罪；惟若行為人與7歲以上未滿14歲之男女非
    合意而為性交，或係對於未滿7歲無合意性交意思能力之男
    女為性交，基於對未滿14歲男女之保護，應認所為已妨害「
    性自主決定」之意思自由，均屬「以違反意願之方法」而為
    ，應論以刑法第222條第1項第2款之加重違反意願性交罪（
    最高法院99年度第7次刑事庭會議決議意旨參照）。又按刑
    法妨害性自主罪章之強制性交罪，係為保護性自主決定權法
    益而設，性交行為必須絕對「尊重對方之意願」，行為人對
    被害人為性交行為，除出於刑法第221條第1項強制性交罪所
    列舉之強暴、脅迫、恐嚇、催眠術方法外，尚包含「其他違
    反其意願之方法」。所稱「違反其意願之方法」，並不以使
    被害人達於不能抗拒之程度為必要，祇須所施用之具體方法
    ，係違反被害人之意願，且在客觀上足以壓抑、妨害或干擾
    被害人之性自主決定權者，即足當之。是以，行為人縱未施
    用強暴、脅迫、恐嚇、催眠術等方法，惟係以其他方法營造
    使被害人處於無助而難以、不易或不敢反抗狀態，且此狀態
    在客觀上足以壓抑、妨害或干擾被害人之性自主決定權者，
    亦屬「其他違反其意願之方法」之範疇。又行為人所採用違
    反被害人意願之具體方法，是否在客觀上足以壓抑、妨害或
    干擾被害人之性自主決定權，應審酌行為人及被害人之年齡
    、體型、社會歷練及所處環境等具體情狀而為綜合判斷。至
    於發生性交行為之際，被害人有無喊叫、呼救、肢體掙扎或
    抵抗等事項，於判斷行為人所為是否違反被害人之意願時，
    雖可作為重要參考依據，但尚未可一概而論（最高法院108
    年度台上字第165號判決意旨參照）。故本件究竟被告與甲 
    為猥褻及性交當時，係違反甲 之意願抑或係不違背甲 之意
    願，自應依照上開說明予以判斷。經查：
　⒈本件被害人甲 於事實欄一㈠年僅8、9歲，有其真實姓名與代
    號對照表存卷可稽，依前開說明，自應審酌被告對甲 為猥
    褻行為時，是否係與甲 合意而為，若否，基於對未滿14歲
    男女之保護，應認所為已妨害「性自主決定」之意思自由，
    均屬「以違反意願之方法」而為，而應論以刑法第224條之1
    之加重違反意願猥褻罪。審酌甲 於案發時尚屬童稚純真階
    段，對於男女間性事尚無充分瞭解與需求，且被告係甲 母
    親之朋友，甲 與B女均以叔叔稱呼被告，參以被告於本院審
    理中並供述：甲 玩輸了，自己掀開內褲、撥開等語（詳本
    院卷第138頁），顯然對於性事之概念未臻健全，誤以為被
    告要與其玩遊戲，顯無與被告合意猥褻行為之可能；參以甲
     所述被告對其為猥褻行為過程所稱：我和姐姐及被告一起
    在他房間床上玩撲克牌遊戲，輸的人要脫一件衣服，玩到最
    後我身上的衣服都脫光了，我光著身體坐在他的床上，他就
    開始過來摸我的生殖器官等語（偵卷第13至15頁）、我們玩
    撲克牌，被告就提議說輸了要脫衣服，後來我脫完沒有穿內
    褲，被告叫我把腳張開，被告說要看我的陰道，我當時躺在
    床上，被告就摸我的陰道，我有感覺到他在摸我陰部附近等
    語（偵卷第60頁），亦可知甲 未能充分理解該等行為之意
    涵，且未合意與被告為猥褻行為。被告為智識正常之成年人
    ，身為甲 母親之男友，較甲 年長40餘歲，顯知甲 無與其
    為猥褻之合意，益徵被告係以違反甲 意願之方法對甲 為猥
    褻行為，要已至明。
　⒉本件被害人甲 於事實欄一㈡時年齡已逾7歲而為滿12或13歲以
    上並接近14歲，參以國小、國中均有健康教育及性教育課程
    ，被害人甲 應知悉性交行為係何意思而有拒絕之能力，而
    甲 於106年1月12日警詢時指稱：在我國中一年級的某個假
    日晚上，在我們一起住的租屋處，我和被告在他的房間床上
    看電視，他就開始隔著衣服和褲子摸我的胸部和下體，摸著
    摸著他就開始脫我的褲子和內褲，接著叫我躺在床上，他也
    開始脫掉自己的褲子和內褲，就去拿保險套，一開始被告先
    撫摸我的身體，之後他就用他的生殖器進入我的生殖器，持
    續5分鐘左右，我就跟他說，我想要看電視而且會痛，他就
    慢慢的將生殖器抽出來…之後我們就一起坐在他房間的床上
    看電視了等語（偵卷第13至15頁）；另於同年6月19日偵訊
    時證稱：我國一時，我們住在一起，有一天晚上我在房間看
    電視，被告叫我躺到床上，被告幫我把衣服都脫掉，被告好
    像有先摸我，被告脫掉他的衣服和褲子，後來把陰莖插入我
    的陰道，我記得被告有先從電視旁邊行李箱拿出保險套戴上
    ，我當時覺得不舒服，我記得我有制止被告，但怎麼說的我
    忘了，之後我就看電視了等語（偵卷第60頁），均未見甲 
    陳述過程中被告有施以強制或違反其意願之手段，甚至為性
    交行為該次，甲 尚且陳述：當其表示「會痛」，被告就慢
    慢的將生殖器抽出來，之後就一起看電視等語，依甲 所述
    情節，難認上開被告所為，均有施以強制或違反甲 意願之
    方法。且甲 於原審審理時證稱：我跟被告的相處情形很好
    ，感情好，從來沒有發生爭吵。我還是會常常去被告住處找
    他，跟被告同住、跟他有性行為之後，我看到被告不會刻意
    閃避，我會去被告房間找他等語（原審卷一第386、391至39
    3頁），亦難認被告為上開性交行為時，有違反甲 之意願或
    施以強制方法。又甲 於國中時固然因為學習成就較低而就
    讀資源班，惟依其上開警詢、偵訊及原審審理時陳述之情形
    ，及臺北市立關渡醫院函附之病歷資料所載（侵訴卷一第40
    3至417頁），並無明顯欠缺表達其意思之能力。本案既無積
    極證據，足以證明被告為上開性交行為時，係以強制方法或
    違反甲 之意願為之，依「罪證有疑，利歸被告」之證據法
    則，即不得論以違反意願或強制手段之強制性交罪。
　㈢綜上所述，被告所為事實欄一㈠之前揭辯解洵非可採。本件事
    證明確，被告前揭犯行，均堪認定，應予依法論科。
二、論罪科刑部分
　㈠被告為事實欄一、㈡犯行時，係與甲 同住，已如前述，是2人
    具有家庭暴力防治法第3條第2款所定之家庭成員關係，被告
    對甲 為性交行為，屬家庭暴力罪，應依刑法規定予以論科
    。又甲 為91年7月生，有代號與真實姓名對照表在卷可憑（
    詳不公開偵卷），則甲 於被告行為時為未滿14歲之女子，
    殊堪認定，是核被告就事實欄一、㈠所為，係犯刑法第224條
    之1之對於未滿14歲之女子犯強制猥褻罪；被告就事實欄一
    、㈡所為，係犯刑法第227條第1項之對於未滿14歲之女子為
    性交罪。被告雖係對於未滿18歲之少年故意犯罪，然因該罪
    已將「對未滿14歲男女犯之者」列為犯罪構成要件，亦即已
    就被害人之年齡設有特別規定，自無庸再依兒童及少年福利
    與權益保障法第112條第1項規定加重其刑。
　㈡公訴意旨固認被告於事實欄一、㈡所為，係犯刑法第222條第1
    項第2款、第221條之對未滿14歲之女子犯強制性交罪嫌；然
    依檢察官提出之積極證據，尚無法證明被告係以違反甲 意
    願之方式而為性交行為，參照前述說明，被告與甲 為上開
    性交行為時，甲 之年齡既係未滿14歲，即應論以刑法第227
    條第1項之對於未滿14歲之女子為性交罪。因此，起訴法條
    尚有未洽，惟二者基本社會事實同一，且本院上訴審及本院
    於審理時均已告知罪名（本院前審卷第137頁、本院卷第127
    頁），使當事人進行辯論，已無礙其等之攻擊防禦權，爰依
    法變更起訴法條。
　㈢被告上開犯行，犯意各別，行為互殊，應分論併罰。
三、撤銷改判之理由
　㈠原審就被告事實欄一㈡部分之犯行，據以論科，固非無見。惟
    被告對甲 為上開犯行時，依甲 當時年紀及對於男女關係之
    瞭解程度，尚非無同意能力，而被告犯罪行為之外觀及情節
    ，並無證據足認被告有以違反甲 意願之方法而為性交，理
    由已見前述，原審就此部分論被告以刑法第222條第1項第2
    款之罪，認事用法，均有未洽，被告就此部分執為上訴意旨
    ，為有理由，應由本院就此部分予以撤銷改判。
　㈡爰審酌被告與甲 年齡相距達45歲，嗣更為A母之同居男友，
    本應盡長輩之責，呵護照顧甲 ，竟利用甲 年幼不解人事，
    罔顧倫常，而與之性交，嚴重影響甲 身心健全發展，所生
    危害甚鉅，且其犯後未能勇於認錯、積極與被害人和解，上
    訴後雖終能坦承犯行，卻仍表示其為本案犯行，係「她平時
    都不穿衣服在我面前晃來晃去」（本院前審卷第143頁），
    顯然就其所犯錯誤，未能自我反省；兼衡被告犯罪之動機、
    目的、手段、情節，及甲 受害時之年齡為12至13歲，及其
    自述國小畢業之教育程度，目前獨居，打零工等語（原審卷
    二第69頁）之家庭經濟及生活狀況等一切情狀，量處有期徒
    刑4年2月。
四、駁回上訴之理由
　  原審就被告事實欄一、㈠部分之犯行，認被告罪證明確，依
    刑法第224條之1之規定，審酌被告為甲 長輩，本應盡長輩
    之責，竟不思及此，明知甲 年幼，身心未臻成熟，罔顧倫
    常，以前揭方式對甲 為強制猥褻犯行，對甲 身體及心靈健
    全造成難以磨滅之傷害與陰影，恐損及日後對正確兩性關係
    及家庭觀念之認知與觀感，所生危害甚鉅，且犯後於原審未
    能勇於認錯，未見對自身犯行反省與悔過，所為自應受非難
    ，惟被告於上訴審及本院審理時均坦認其猥褻犯行，犯後態
    度尚非至惡，兼衡其犯罪之動機、目的、手段、情節、犯後
    態度，及其素行，於原審審理時自陳國小畢業之教育程度，
    目前獨居，原從事黃金加工工作，後經營失敗，開始作仲介
    、臨時工等家庭經濟生活狀況（原審卷二第69頁）等一切情
    狀，就此部分量處有期徒刑3年6月，認事用法，核無不合，
    量刑亦屬妥適。被告此部分上訴意旨，仍執前揭陳詞，空言
    否認其並未違反甲 意願，為無理由，應予駁回。
五、上開撤銷改判部分所處之刑與上訴駁回部分所處之刑，再以
    行為罪責為基礎，衡酌被告所犯各罪之類型及案件特性、責
    任非難重複之程度，各罪整體非難評價暨其回歸社會更生等
    綜合因素，定其應執行刑為有期徒刑6年10月。
據上論斷，應依刑事訴訟法第368條、第369條第1項前段、第364
條、第300條、第299條第1項前段，判決如主文。
本案經檢察官李佳穎提起公訴，檢察官何明楨到庭執行職務。
中　　華　　民　　國　　110 　年　　9 　　月　　23　　日
                  刑事第十九庭  審判長法　官  曾淑華
                                      法　官  陳文貴
                                      法　官  許文章
以上正本證明與原本無異。
如不服本判決，應於收受送達後20日內向本院提出上訴書狀，其
未敘述上訴之理由者並得於提起上訴後20日內向本院補提理由書
（均須按他造當事人之人數附繕本）「切勿逕送上級法院」。
                                      書記官  陳盈芝
中　　華　　民　　國　　110 　年　　9 　　月　　23　　日
附錄：本案論罪科刑法條全文
中華民國刑法第224條之1
犯前條之罪而有第222條第1項各款情形之一者，處3年以上10年
以下有期徒刑。

中華民國刑法第227條
對於未滿十四歲之男女為性交者，處3年以上10年以下有期徒刑
。
對於未滿十四歲之男女為猥褻之行為者，處6月以上5年以下有期
徒刑。
對於十四歲以上未滿十六歲之男女為性交者，處7年以下有期徒
刑。
對於十四歲以上未滿十六歲之男女為猥褻之行為者，處3年以下
有期徒刑。
第一項、第三項之未遂犯罰之。